【裁判字號】    97,訴,3101
【裁判日期】    980430
【裁判案由】    國籍事務
【裁判全文】
臺北高等行政法院判決
                                  97年度訴字第3101號
                              .
原      告  甲○○
被      告  基隆市政府
代  表  人  乙○○市長）住同.
訴訟代理人  丁○○
            丙○○
上列當事人間因國籍事務事件，原告不服內政部中華民國97年12
月4 日台內訴字第0970154411號（案號：0000000000）訴願決定
，提起行政訴訟。本院判決如下：
    主  文
原告之訴駁回。
訴訟費用由原告負擔。
    事  實
壹、事實概要：
    緣原告因其緬甸籍配偶陳蘭，於民國（下同）97年7 月2 日
    向基隆市中正區戶政事務所申請準歸化中華民國國籍證明，
    該戶政事務所以97年7 月3 日基中戶字第0970001982號函送
    被告核發，經被告審查，發現陳蘭自申請日（97年7 月2 日
    ）起往前推算，在國內合法居留期間未達3 年以上，核與國
    籍法第4 條第1 項規定不符，乃以97年7 月9 日基府民戶貳
    字第0970060958號函（下稱原處分）請中正區戶政事務所轉
    知申請人俟符合規定後，再送被告憑辦。原告不服，提起訴
    願，經遭駁回，遂向本院提起行政訴訟。
貳、兩造聲明：
一、原告聲明：
(一)訴願決定及原處分均撤銷。
(二)被告應核發實務上有效期自98年4 月9 日起算2 年整之準歸
    化中華民國國籍證明。
(三)被告應賠償原告新台幣（下同）6萬元。
二、被告聲明：
    原告之訴駁回。
參、兩造之陳述：
一、原告主張之理由：
(一)依訴願法第93條第2 項規定：「原行政處分之合法性顯有疑
    義者，或原行政處分之執行將發生難以回復之損害，且有急
    迫情事，並非為維護重大公共利益所必要者，受理訴願機關
    或原行政處分機關得依職權或依申請，就原行政處分之全部
    或一部，停止執行。」。雖經訴願、陳情，每月將增加1 千
    餘元之稅賦，卻遭忽視。
(二)依行政程序法第10條規定：「行政機關行使裁量權，不得逾
    越法定之裁量範圍，並應符合法規授權之目的。」，惟：
１、被告違反誠信、公益原則而為裁量，依行政訴訟法第201 條
    規定，行政裁量應受法律之拘束。國籍法第4 條既規定3 年
    以上得申請歸化，同法施行細則第10條第2 項規定「不作為
    已歸化」我國國籍之證明，且準歸化中華民國國籍證明為因
    應國籍法第9 條「應提出喪失其原有國籍之證明」的前置作
    業，故違法裁量申請準歸化中華民國證明須滿3 年，明顯違
    法。
２、依行政程序法第6 條規定：「行政行為，非有正當理由，不
    得為差別待遇。」。原告配偶陳蘭於97年10月31日二度提出
    申請，並舉證尚未生育，被告違法發文內政部入出國及移民
    署於97年11月14日半夜違法搜證，違反司法院釋字第535 號
    解釋「實施臨檢之要件、程序及對違法臨檢行為之救濟，均
    應有法律之明確規範，方符憲法保障人民自由權利之意旨。
    」，且非有犯罪行為，不應以專勤隊查證，居留期間管區派
    出所、村里幹事之查訪即為已足。
(三)「準歸化中華民國國籍證明」與「歸化中華民國國籍」為兩
    種不同文書：
１、「歸化」涉及變更國籍，需本人親自辦理。「準歸化中華民
    國證明」，依法「不作為已歸化我國國籍」，並無親自辦理
    之規定，依民法委任即可。
２、國籍法規定外籍配偶滿3 年得歸化，且其施行細則並無規定
    申請「準歸化中華民國國籍證明」必須滿3 年才得申請。原
    處分經依法提起訴願，則駁回尚未確定，依民法時效中斷，
    申請之文件仍應有效，被告未依誠信原則，一再利用補件刁
    難，有遲延之意。
(四)依內政部國籍行政科澎先生97年6 月23日之口頭表示，準歸
    化中華民國國籍並無法規規定申請時機，同意書僅為告知之
    意，不須簽名蓋章之切結。
１、於3 月8 日起數度陳情戶政所李先生及移民署服務站。李先
    生與被告聯繫後同意7 月2 日之申請案，業已收費並告知7
    、8 日得以取得，然卻遲於97年12月23日才送達當事人，違
    反行政法上誠信原則、民法遲延侵權行為及刑法上剋扣之違
    法。
２、強迫簽署「同意書」違反憲法第23條及行政上「後行政處分
    」推翻前行政處分之原則。97年7 月25日駁回處分之通知函
    基中戶字第0970002072號函說明4 ，對剋扣「同意書」一事
    有登載不實之違法。
(五)依內政部97年8 月11日台內訴字第0970130664號函，要求被
    告依訴願法第58條規定，重新審查原處分是否合法妥當，並
    檢討應否自行撤銷或變更原處分，並於11月5 日肯定原告訴
    願的公益性，亦表達遲無法決定之現實。
１、國籍法施行細則第10條規定並無「核發準歸化國籍證明時，
    須審慎檢視有無符合申請歸化之相關要件」之規定。
２、要求準歸化中華民國國籍需滿3 年以上，侵犯到國籍法得申
    請歸化之同樣時程，故原處分逾越權限或濫用權力。
(六)陳蘭於97年10月31日申請準歸化中華民國國籍證明，基隆市
    中正區戶政事務所以財力證明為由，被告以居留證明逾期為
    由，要求補件，顯見被告97年11月20日基府民戶貳字第0970
    107263號函核發該項證明為第2 次（97年10月31日）申請之
    行政處分。依民法第128 條、第129 條時效中斷，於97年7
    月2 日申請時之財力證明、居留證明符合法定時效，行政機
    關經人民提出異議仍要求補正，明顯違法。被告97年11月14
    日基中戶字第0970003328號函「國籍變更案件審查作業手冊
    」規定，經內政部入出國及移民署基隆服務站查覆其僅為內
    部規定，未必對外發生法律效果，且準歸化中華民國國籍證
    明僅為放棄國籍之前置作業，非必要條件，尚無涉及國籍變
    更之事實。
(七)陳蘭自居留滿4 月（95年3 月1 日）依法投入健保，在尚未
    取得健保卡，於95年3 月4 日以轉入單於婦產科看診，為假
    性懷孕，陸續就診至今。97年10月31日第2 次申請時，附上
    公立診斷證明，被告違反行政程序法第8 條規定，於當事人
    已依同法第37條提出證據，卻未依平等、誠信原則給付「準
    歸化中華民國國籍證明」。
(八)按「人民身體之自由應予保障。除現行犯之逮捕由法律另定
    外，非經司法或警察機關依法定程序，不得逮捕拘禁。非由
    法院依法定程序，不得審問處罰。」「凡人民之其他自由及
    權利，不妨害社會秩序公共利益者，均受憲法之保障。」為
    憲法第8 條及第22條所明定。被告在無申請人犯罪事實及聲
    請法院搜索票下，明知第1 次申請準歸化一案已有內政部入
    出國及移民署專勤隊查詢過，卻於夜間審問、搜證，違反憲
    法第23條「憲法保留」，其以97年12月25日基府民戶貳字第
    0970167565號函「實施查察及查察登記辦法」第5 條，亦與
    實情不符。
(九)入出國及移民法施行細則第7 條規定：「已入國者，得以書
    面委託他人或移民業務機構代辦申請居留、變更居留原因、
    永久居留或定居事項。」，依民法亦有委託代理之規定。「
    準歸化」不同於歸化，戶政事務所李先生所提「外籍配偶辦
    理準歸化國籍所需附繳證件」，亦要求居留證明需滿3 年。
(十)因緬甸人自出國次月起須繳稅賦，原告每月增加稅賦，被告
    違反行政程序法第7 條之原則，濫權遲延、剋扣，原告因查
    訪致左眼視網膜疲勞及壓力而出血。基於個案或公益，請判
    決緬甸籍配偶陳蘭可提早申請「準歸化中華民國國籍」，或
    以不可歸責當事人之事由，直接申請「歸化」，以期早日放
    棄緬甸國籍，免除苛稅。
二、被告主張之理由：
(一)按國籍法第3 條第1 項規定：「外國人或無國籍人，現於中
    華民國領域內有住所，並具備下列各款要件者，得申請歸化
    ：1 、於中華民國領域內，每年合計有183 日以上合法居留
    之事實繼續5 年以上。2 、年滿20歲並依中華民國法律及其
    本國法均有行為能力。3 、品行端正，無犯罪紀錄。4 、有
    相當之財產或專業技能，足以自立，或生活保障無虞。5 、
    具備我國基本語言能力及國民權利義務基本常識。」、第4
    條第1 項第1 款規定：「外國人或無國籍人，現於中華民國
    領域內有住所，具備前條第1 項第2 款至第5 款要件，於中
    華民國領域內，每年合計有183 日以上合法居留之事實繼續
    3 年以上，並有下列各款情形之一者，亦得申請歸化：1 、
    為中華民國國民之配偶。．．．」、第9 條規定：「外國人
    依第3 條至第7 條申請歸化者，應提出喪失其原有國籍之證
    明。但能提出因非可歸責當事人事由，致無法取得該證明並
    經外交機關查證屬實者，不在此限。」。次按國籍法施行細
    則第6 條規定：「本法第3 條至第5 條所稱居留之事實繼續
    5 年以上、居留之事實繼續3 年以上或居留繼續10年以上，
    指其居留期間自申請歸化時，往前推算5 年、3 年或10年之
    期間，應為連續且不中斷。」、第10條規定：「外國人為提
    出本法第9 條規定之喪失其原有國籍之證明，得填具申請書
    ，並檢附第8 條第1 項第2 款至第8 款或前條第1 款、第3
    款所定文件，向國內住所地戶政事務所為之，轉直轄市或縣
    （市）政府核發準歸化中華民國國籍證明。前項所定準歸化
    中華民國國籍證明之有效期限為2 年，僅供外國人持憑向其
    原屬國政府申辦喪失原有國籍，不作為已歸化我國國籍之證
    明。」
(二)原告與緬甸人陳蘭於94年6 月23日結婚，於94年9 月9 日入
    境我國，94年10月31日取得合法居留，97年7 月2 日向基隆
    市中正區戶政事務所申請準歸化中華民國國籍證明，自申請
    準歸化中華民國國籍證明之日往前推算，陳蘭在國內合法居
    留期間僅2 年8 個月餘，核與國籍法第4 條及國籍法施行細
    則第10條規定不符，原處分並無不合。嗣原告配偶陳蘭於97
    年10月31日再向基隆市中正區戶政事務所申請準歸化中華民
    國國籍證明，因上項處分駁回理由已消失，被告以97年11月
    20日基府民戶貳字第0970107263號函核發該項證明在案，故
    本件訴訟理由應為不存在。
(三)查國籍法施行細則第2 條規定：「依本法規定申請歸化、喪
    失、回復國籍或撤銷國籍之喪失者，由本人或其法定代理人
    親自申請。」，陳蘭係以國人配偶身分申請準歸化中華民國
    國籍證明，被告依內政部入出國及移民署實施查察及查察登
    記辦法第5 條函請內政部入出國及移民署專勤事務第一大隊
    基隆市專勤隊查察，確認其婚姻真實性，於法並無不符。原
    告稱有關填寫同意書一事，依據內政部95年11月21日台內戶
    字第0950179122號函說明2 ：「戶政事務所於受理緬甸等國
    家之人民申請準歸化中華民國國籍證明及申請歸化我國國籍
    時，請申請人詳閱同意書，並獲其簽名同意後，方予受理其
    準歸化中華民國國籍證明及申請歸化我國國籍之申請。」
    理  由
壹、按行政訴訟法第4 條第1 項規定：「人民因中央或地方機關
    之違法行政處分認為其權利或法律上利益受損害者，經依訴
    願法提起訴願而不服其決定，或提起訴願逾3 個月不為決定
    ，或延長訴願決定期間逾2 個月不為決定者，得向高等行政
    法院提起撤銷訴訟。」是提起撤銷訴訟者，以主張其權利或
    法律上利益，因行政機關之違法行政處分而受損害為要件，
    此即學說上所稱原告必須具有「訴訟權能」，其提起訴訟始
    能謂適格。在撤銷訴訟，通常行政處分之相對人即具有訴訟
    權能，但如非行政處分之相對人之第三人，其不可能因行政
    處分而有權利或法律上利益受侵害者，第三人對該行政處分
    不具備訴訟權能，原告不適格，訴訟即無理由應予駁回（改
    制前行政法院86年判字第573 號及78年判字第2320號判決參
    照）。又上述所稱之法律上之利益，係指法律上值得保護之
    利益，經濟上、情感上或事實上之利益，並不屬之。
貳、本件經查原處分之受處分人為陳蘭，並非原告。查夫妻各自
    為權利義務之主體，配偶之一方因行政機關作成違法或不當
    之行政處分，致其權利或法律上之利益受有損害，他方配偶
    並非當然為行政處分之利害關係人（最高行政法院96年度判
    字第838 號判決可資參照）。況本件陳蘭已有合法居留證，
    於申請時已在台居留接近三年，原處分雖否准其申請，只是
    陳蘭得否放棄原國籍之問題，與原告與陳蘭間之婚姻及同居
    義務不生影響，尚不足以認定原告婚姻法益遭受有損害，自
    難認原告為利害關係人而得提起訴願及行政訴訟。原告復提
    起本件訴訟，自屬當事人不適格，而欠缺權利保護必要，其
    訴顯無理由，應予駁回。
參、縱可認原告具有法律上之利益，其起訴亦無理由：
一、兩造不爭之事實及兩造爭點：
    如事實概要欄所述之事實，業據提出準歸化國籍申請書、外
    國人居留證明書、居留證、戶籍謄本、入出國及移民署查詢
    系統畫面、原處分、被告97年11月20日基府民戶貳字第0970
    10 7263 號準歸化中華民國國籍證明為證，為兩造所不爭執
    ，堪信為真，兩造爭點厥為：
（一）外國人為中華民國國民之配偶，其已於中華民國領域內，
      每年合計有183 日以上合法居留繼續2 年，若第3 年合法
      居留已滿183 日，但尚未繼續達3 年時，其申請準歸化中
      華民國國籍證明時，是否應准許？
（二）原告就被告所核發97年11月20日基府民戶貳字第09701072
      63號準歸化中華民國國籍證明之程序及結果之正當性，得
      否於本訴訟程序中爭執？
二、本院之判斷：
（一）本件應適用之法條與法理：
    １、國籍法第3 條第1 項規定：「外國人或無國籍人，現於
        中華民國領域內有住所，並具備下列各款要件者，得申
        請歸化：1 、於中華民國領域內，每年合計有183 日以
        上合法居留之事實繼續5 年以上。2 、年滿20歲並依中
        華民國法律及其本國法均有行為能力。3 、品行端正，
        無犯罪紀錄。4 、有相當之財產或專業技能，足以自立
        ，或生活保障無虞。5 、具備我國基本語言能力及國民
        權利義務基本常識。」
    ２、國籍法第4 條第1 項第1 款規定：「外國人或無國籍人
        ，現於中華民國領域內有住所，具備前條第1 項第2 款
        至第5 款要件，於中華民國領域內，每年合計有183 日
        以上合法居留之事實繼續3 年以上，並有下列各款情形
        之一者，亦得申請歸化：1 、為中華民國國民之配偶。
        ．．．」
    ３、國籍法第9 條規定：「外國人依第3 條至第7 條申請歸
        化者，應提出喪失其原有國籍之證明。但能提出因非可
        歸責當事人事由，致無法取得該證明並經外交機關查證
        屬實者，不在此限。」
    ４、國籍法施行細則第6 條規定：「本法第3 條至第5 條所
        稱居留之事實繼續5 年以上、居留之事實繼續3 年以上
        或居留繼續10年以上，指其居留期間自申請歸化時，往
        前推算5 年、3 年或10年之期間，應為連續且不中斷。
        」
    ５、國籍法施行細則第10條規定：、「外國人為提出本法第
        9 條規定之喪失其原有國籍之證明，得填具申請書，並
        檢附第8 條第1 項第2 款至第8 款或前條第1 款、第3
        款所定文件，向國內住所地戶政事務所為之，轉直轄市
        或縣（市）政府核發準歸化中華民國國籍證明。前項所
        定準歸化中華民國國籍證明之有效期限為2 年，僅供外
        國人持憑向其原屬國政府申辦喪失原有國籍，不作為已
        歸化我國國籍之證明。．．．」
（二）外國人為中華民國國民之配偶，其已於中華民國領域內，
      每年合計有183 日以上合法居留繼續2 年，若第3 年合法
      居留已滿183 日，但尚未繼續達3 年時，其申請準歸化中
      華民國國籍證明時，仍不應准許：
    １、按國籍法第4 條第1 項第1 款所稱「於中華民國領域內
        ，每年合計有183 日以上合法居留之事實繼續3 年以上
        」，係指合法居留起日後在中華民國居留（即自外國人
        居留證明書上之「居留起日」起算）須繼續滿3 年，惟
        外國人雖取得居留證明書，但並非不能出國或回國，為
        防止其取得居留證明書後並未在中華民國居住，故又規
        定每年必須在中華民國國內住滿183 日以上，可知申請
        歸化必須自「居留起日」起算繼續滿3 年，至「每年須
        在國內住滿183 日以上」，只是該年度得否計入「已繼
        續居留年度」之計算標準，非謂「第3 年只要住滿183
        日以上，即係繼續合法居留已達3 年」。
    ２、本件原告配偶陳蘭於94年9 月9 日入境我國，94年10月
        31日取得合法居留（見外國人居留證明書上「居留起日
        」欄），97年7 月2 日向基隆市中正區戶政事務所申請
        準歸化中華民國國籍證明，自申請準歸化中華民國國籍
        證明之日往前推算，陳蘭在國內合法居留期間僅2年8個
        月餘，尚未滿3 年，核與國籍法第4 條及國籍法施行細
        則第10條規定不符，原處分否准其申請，並無違誤。
    ３、原告雖主張「合法居留繼續3 年以上，係『歸化』之要
        件，而非申請『準歸化中華民國證明書』之要件，縱使
        尚未達歸化條件，被告也可預先開立『準歸化中華民國
        證明書』以利外國人事先向原籍國申請喪失國籍，該外
        國人方可於居留滿3 年時準時申請歸化，以節省緬甸人
        自出國次月起所須繳納之稅賦」云云，惟查國籍法第4
        條第1 項第1 款所謂「每年合計有183 日以上合法居留
        之事實繼續3 年以上」，雖係「申請歸化」之要件，而
        非申請「準歸化中華民國證明書」之要件，但國籍法第
        9 條規定：「外國人依第3 條至第7 條申請歸化者，應
        提出喪失其原有國籍之證明。」，其既係為提出「喪失
        其原有國籍之證明」，而申請系爭「準歸化中華民國證
        明書」以利向原籍國申請喪失國籍，自亦必須合於該條
        「外國人依第3 條至第7 條申請歸化」之要件。易言之
        ，必也外國人已符合第4 條申請歸化之條件（合法居留
        繼續3 年以上），被告才有可能開立「準歸化中華民國
        證明書」，原告主張尚不足採。
（三）原告就被告所核發97年11月20日基府民戶貳字第09701072
      63號準歸化中華民國國籍證明之程序及結果之正當性，不
      得於本訴訟程序中爭執：
    １、按「人民因中央或地方機關之違法行政處分，認為損害
        其權利或法律上之利益，經依訴願法提起訴願而不服其
        決定者，得向高等行政法院提起撤銷訴訟。」，行政訴
        訟法第4 條第1 項定有明文。所謂行政處分，依訴願法
        第3 條第1 項規定，係指「中央或地方機關就公法上具
        體事件所為之決定或其他公權力措施而對外直接發生法
        律效果之單方行政行為」而言，本件陳蘭97年7 月2日
        申請準歸化中華民國國籍證明既遭原處分否准，原告於
        訴願及行政訴訟中自僅得自原處分為爭執，不得就原處
        分以外之「其他行政處分」之程序及結果正當性為爭執
        。易言之，原告若就（第2 次申請）被告所核發97 年
        11月20日基府民戶貳字第0970107263號準歸化中華民國
        國籍證明行政處分之程序及結果為爭執，仍須先就該行
        政處分先行訴願後再另行提起行政訴訟，而不得於訴訟
        程序中爭執，被告97年11月20日基府民戶貳字第097010
        7263號準歸化中華民國國籍證明行政處分之程序及結果
        ，尚非本次審理範圍。
    ２、原告雖主張陳蘭於97年10月31日第2 次向基隆市中正區
        戶政事務所申請準歸化中華民國籍證明，當時原處分（
        第1 次申請）之訴願程序尚未結束，伊仍可就第2 次申
        請結果（即被告97年11月20日基府民戶貳字第09701072
        63號準歸化中華民國國籍證明行政處分）之程序及結果
        為爭執云云，惟查：學說上所謂「二次處分」，係指第
        2 次之行政處分並未另行創設變更任何權義關係，第2
        次處分與第1 次處分實質上均係就「同一申請」所為之
        行政處分而言。本件陳蘭第1 次申請及第2 次申請準歸
        化中華民國籍證明時，時空背景已有不同，顯非「同一
        申請」，被告97年11月20日基府民戶貳字第0970107263
        號準歸化中華民國國籍證明行政處分，亦非陳蘭第1 次
        申請之「二次處分」，至「陳蘭第2 次申請時，原處分
        （第1 次申請）之訴願程序是否尚未終結」，與是否為
        「二次處分」之認定無涉，原告主張尚不足採。
肆、從而，本件原告之訴顯無理由，應予駁回。至原告基於國家
    賠償法第2 條第2 項請求被告應賠償原告6 萬元，亦失所附
    麗，併予駁回。
伍、兩造其餘攻擊防禦方法均與本件判決結果不生影響，故不逐
    一論述，併此敘明。
據上論結，本件原告之訴為無理由，爰依行政訴訟法第98條第1
項前段，判決如主文。
中    華    民    國    98    年    4     月    30    日
                    臺北高等行政法院第三庭
                              審判長法  官  楊莉莉
                                    法  官  林惠瑜
                                    法  官  畢乃俊
上為正本係照原本作成。
如不服本判決，應於送達後20日內，向本院提出上訴狀並表明上
訴理由，如於本判決宣示後送達前提起上訴者，應於判決送達後
20日內補提上訴理由書（須按他造人數附繕本）。
中    華    民    國    98    年    4     月    30    日
                                    書記官  簡信滇


司法院資訊處製作；財團法人民間司法改革基金會備份。
